臺灣高等法院民事判決　　　　　　　　 94年度上易字第372號
上　訴　人　甲○○
被上 訴 人　乙○○
上列當事人間侵權行為損害賠償事件，上訴人對於中華民國94年
1月14日臺灣板橋地方法院93年度訴字第355號第一審判決提起上
訴，本院於94年8月24日言詞辯論終結，判決如下：
    主      文
原判決關於命上訴人給付超過新台幣柒萬元及自民國九十三年二
月二十一日起至清償日止，按週年利率百分之五計算之利息部分
，及該部分假執行之宣告，暨訴訟費用（除確定部分外）之裁判
均廢棄。
上開廢棄部分，被上訴人在第一審之訴及其假執行之聲請均駁回
。
其餘上訴駁回。
第一審（除確定部分外）、第二審訴訟費用由上訴人負擔。
原判決第三項關於上訴人免為假執行部分，應更正為「被告於執
行標的物拍定、變賣或物之交付前，得預供新台幣柒萬元擔保或
將請求標的物提存而免為假執行」。
    事實及理由
一、被上訴人起訴主張：上訴人基於妨害自由及恐嚇之犯意，於
    民國92年2月26日上午，在台北縣蘆洲巿民族路436巷24號1
    樓被上訴人所有之房屋（以下簡稱系爭房屋）前，以破壞鉗
    剪斷拆除工具氧氣線之強暴方式，妨害被上訴人拆除門前鐵
    皮圍籬之權利，並向被上訴人恫嚇稱：「要找很多人打妳」
    及「如果再拆，就要你好看」等加害被上訴人生命及身體之
    事，使被上訴人心生畏懼。被上訴人因上訴人上述之侵權行
    為，而受有；（一）因上訴人以破壞鉗剪斷拆除工具氧氣線
    ，致不堪使用，損失新台幣（下同）5000元。（二）因上訴
    人妨害拆除門前鐵皮圍籬，致使被上訴人無法依計畫將系爭
    房屋出租收益，另停放於屋內之茗昶營造有限公司（以下簡
    稱茗昶公司）所有之車號DX-6745中型貨車，亦因無法進出
    而蒙受營業損失。自92年2月26日至同年10月7日圍籬拆除日
    ，共計224日，約8個月。按房租收益損失部分每月3萬元及
    車輛營業損失每日1500元計，共損失57萬6000元。（三）被
    上訴人無端遭受恐嚇，心生畏懼，上訴人復多次尋釁，致被
    上訴人受有精神上之痛苦，實非筆墨所能形容，就此請求上
    訴人賠償非財產上損害。綜上，被上訴人共受有88萬1000元
    之損害，爰依侵權行為之法律關係，求為命上訴人給付88萬
    1000元，及自起訴狀繕本送達翌日起至清償日止，按週年利
    率5％計算之利息之判決（上揭請求之（一）、（二）部分
    與（三）超過7萬元部分及各該部分之法定遲延利息部分，
    經原審判決被上訴人敗訴，未據聲明不服，業已確定，兩造
    關於此部分之陳述及攻擊防禦，以下不再論列，先此敘明）
    。
二、上訴人則以：事發之時，被上訴人乙○○並不在現場；伊無
    任何恫嚇他人之言詞或侵權行為之舉動；伊因受李得連之託
    ，至現場管理他人土地上之共有物，而伊剪斷乙炔切割器具
    之聯接管線，阻止鐘光明等人現時不法侵害他人之權利及避
    免他人財產上急迫之危險所為之行為，應屬正當防衛；又被
    上訴人並未心生畏懼，其主張精神撫慰金部分顯然過高，並
    非合理等語，資為抗辯。
三、本件經原審判決上訴人應給付被上訴人7萬元，及自93年2月
    13日起至清償日止，按週年利率5％計算之利息。上訴人就
    原審判決其敗訴部分提起上訴（被上訴人就原審判決其敗訴
    部分，未據聲明不服而告確定，業如上述），聲明為：（一
    ）原判決不利於上訴人部分廢棄。（二）上開廢棄部分，被
    上訴人在第一審之訴及其假執行之聲請均駁回。（三）如受
    不利之判決，願供擔保免為宣告假執行。被上訴人則聲明：
    上訴駁回。
四、兩造不爭執之事實（見本院94年6月6日準備程序筆錄）
（一）上訴人於92年2月26日上午12時許，在系爭建物前，以破
      壞鉗剪斷拆除工具氧氣線。
（二）被上訴人畢業於高雄樂育高中，現任其夫鐘光明經營茗昶
      公司、為佛教慈濟基金會志工，育有1子1女。上訴人結業
      於台北縣三重市東海夜補校畢業，家中有母親，並育有1
      子2 女，現無工作，但有存款、不動產、汽車等資產。
（三）上揭事實，並有兩造不爭執其形式真正（見本院同上筆錄
      ）之凱華實業股份有限公司離職證明書暨薪資明細、茗昶
      公司股東名冊、佛教慈濟基金會證件、戶口名簿、台北巿
      舊貨業職業工會繳費收據、稅務電子閘門財產所得調件明
      細表（以上均影本）附卷可稽（見原審卷第49、50頁、第
      65至68頁、第81至84頁），自堪信為真實。
五、本件經本院於94年6月6日與兩造整理並協議簡化之爭點為（
    見本院94年6月6日準備程序筆錄，並依本院論述之先後順序
    而調整其次序，先此敘明）
（一）上訴人於92年2月26日上午10時30分至11時間，有無對被
      上訴人為恐嚇行為？被上訴人有無在系爭場所？
（二）非財產上損害賠償之核定是否適當？
六、茲分述如下：
（一）上訴人於92年2月26日上午10時30分至11時間，被上訴人
      有在系爭場所，且上訴人曾對之為恐嚇行為。
  １、上訴人於上開時間，曾在系爭建物前，向被上訴人、訴外
      人鐘光明二人恫嚇稱：「要找很多人打你」、「如果再來
      拆，就要你好看」等加害生命、身體等之言語，使其二人
      心生畏懼，致生危害於安全等事實，業據被上訴人於原審
      93年度簡上字第99號刑事案件（下簡稱刑事案件）之警詢
      時指訴歷歷（見臺灣板橋地方法院92年度偵字第19021號
      卷第8頁，以下簡稱偵查卷），並於刑事案件審理時結證
      屬實（見臺灣板橋地方法院93年度簡上字第99號卷第141
      頁至第142頁、第145頁、第150頁至第152頁、第180頁，
      以下簡稱刑事審理卷）。核與張百清、林天賀於刑事案件
      之警詢、檢察官偵查及刑事案件審理時所為之證詞（分別
      見偵查卷第12頁、第15頁；第41頁至第42頁；刑事審理卷
      第154頁至第155頁、第159頁）；暨鐘光明於刑事案件審
      理時結證情節悉相符合（見刑事審理卷第167頁至第169頁
      ），復有拆除工具氧氣線及上訴人手持電纜剪之現場照片
      附於偵查卷可資佐證（見偵查卷第26頁、第45頁），應堪
      採信。
  ２、再者，參酌承辦警員周聰榮於刑事案件審理時證稱：「（
      問：92年2月26日到蘆洲市○○路436巷24號處理現場，在
      現場有無看到乙○○？）有。」、「（問：請證人回憶一
      下，另有一次是4月3日，我所問的是2月26日，現場看到
      幾人在場，乙○○有無在場？）時間很久，情況有點記不
      起來。當時在場有哪些人，當時在場記不起來。」等情（
      見刑事審理卷第165頁）。由其證詞推敲，於現場處理之
      警員周聰榮之印象中，被上訴人應在現場，但其記憶已有
      模糊，或者不能確定被上訴人在場，但不能以其證詞認定
      被上訴人確實不在場。是以，證人周聰榮之證詞尚無不能
      據為對上訴人有利之認定。
  ３、至於證人張建永雖於該刑事案件審理時到庭證稱：上訴人
      與拆除工人、鐘光明間沒有對話云云（見刑事審理卷第
      163頁）。惟查，張建永與上訴人間係兄弟關係（見刑事
      審理卷第163頁），且上訴人辯稱係經由張建永之通知而
      抵達現場，是張建永證言之可信度，已令人生疑。況且，
      被上訴人、張百清、林天賀、鐘光明均已明確指證親自在
      場聽聞上訴人出言恐嚇，顯與張建永所為之證述不同，足
      徵張建永證述之情節，係迴護附和上訴人之詞，要難採信
      。另證人鄧文福到庭證稱：因時間隔過久，對相關情節皆
      已遺忘等情（見本院卷第81頁至第83頁），不能作為本件
      認定之依據。此外，上訴人曾聲請訊問證人李惠紅、李建
      興，但其等未到庭後，上訴人即捨棄聲請訊問李惠紅、李
      建興（見本院卷第66頁）。故李惠紅、李建興既從未到庭
      作證，自不能資為本件認定之證據，併此指明。
  ４、按對於現時不法之侵害，為防衛自己或他人之權利所為之
      行為，不負損害賠償之責。但已逾越必要程度者，仍應負
      相當賠償之責。民法第149條定有明文。是所謂正當防衛
      ，乃對於現時不法之侵害為防衛自己或他人之權利，於不
      逾越必要程度範圍內所為之反擊行為。又此反擊行為，必
      加損害於侵害人，始生正當防衛之問題。上訴人為系爭建
      物前之土地即坐落台北縣蘆洲巿民權段320、321地號土地
      之共有人，固據其提出地籍圖謄本1紙、土地登記簿謄本2
      件為證（見原審卷第16─1頁；第23頁至第24頁）。且上
      訴人自稱：係由李得連委託其處理鐘光明等人違法拆除屬
      他人所有之界籬云云（見原審卷第20頁）。惟查，上訴人
      在系爭建物前，向被上訴人恫嚇稱：「要找很多人打你」
      、「如果再來拆，就要你好看」等語，觀之上訴人之上開
      恐嚇言詞及語氣，在社會一般通念上，一般有理解事務能
      力之人均得明其意涵，而因此心生畏佈恐懼，致生危害於
      安全，難謂上訴人無實質之惡意，則上訴人恐嚇之行為，
      從利益權衡之觀點，自不符合「保護合法利益」之免責要
      件，亦難認上訴人前開陳述屬於正當防衛範圍。上訴人辯
      稱其行為屬正當防衛，並無故意或過失侵害被上訴人權益
      云云，洵不足採。
  ５、上訴人之恐嚇行為，並經刑事案件認定為：上訴人明知系
      爭房屋原係訴外人李得連所有，業由被上訴人於91年8月
      間經法院拍賣程序取得房地之所有權。詎上訴人於92年2
      月26日上午某時許，經其弟張建永轉告得知被上訴人及其
      夫鐘光明所僱請之工人張百清、林天寶正在拆除前開被上
      訴人所有房屋門前之坐落台北縣蘆洲巿民權段320、322（
      應為321之誤）地號李得連、上訴人等人共有土地上之遮
      雨棚鐵皮界籬，隨即手持電纜剪一支趕抵上址後，竟基於
      恐嚇危害安全之犯意，在系爭建物前，向被上訴人、鐘光
      明二人恫嚇稱；「要找很多人打你」、「如果再來拆，就
      要你好看」等加害渠等生命、身體之言語，使被上訴人及
      鐘光明心生畏懼，致生危害於渠二人之安全。嗣工人張百
      清、林天賀將拆除工具收置於貨車上時，上訴人復持前開
      電纜剪，將貨車上之氧氣線剪斷（毀損部分未據告訴）後
      ，始行離去。上訴人因前開恐嚇行為，經原審判處拘役40
      日，如易科罰金，以銀元300元折算一日確定，有原審93
      年度簡字第27號、93年度簡上字第99號刑事判決各一件附
      卷可稽（見原審卷第5至7頁、第100頁至102頁），並據本
      院調閱該刑事案件審理全卷核實無訛。
  ６、綜上以觀，上訴人有恐嚇被上訴人之侵害行為，至為灼然
      。至於上訴人辯稱：被上訴人於93年3月16日下午2點50分
      刑事庭訊時，被上訴人業已自認其當時並不在場，當日審
      理受命法官也向上訴人說明被上訴人就其不在場自從檢察
      署起就不爭執云云，為被上訴人所否認，上訴人復未舉證
      證明為真，核與上揭刑事判決認定之事實迥異，自難採信
      。
  ７、準此，上訴人之故意行為，與被上訴人之受精神上痛苦之
      損害結果，實有相當因果關係，被上訴人主張上訴人應負
      侵權行為責任，核屬有據。
（二）原審關於非財產上損害賠償之核定，要屬妥適。
  １、按因故意或過失，不法侵害他人之權利者，負損害賠償責
      任。不法侵害他人之身體、健康、名譽、自由、信用、隱
      私、貞操，或不法侵害其他人格法益而情節重大者，被害
      人雖非財產上之損害，亦得請求賠償相當之金額。其名譽
      被侵害者，並得請求回復名譽之適當處分，民法第184條
      第1項前段、195條第1項分別定有明文。復按所謂相當金
      額，應以實際加害情形與被害人名譽受損情節是否重大，
      以及加害人、被害人之身分、地位、經濟狀況等加以判斷
      。
  ２、本件上訴人以加害身體之事，恐嚇被上訴人，致生危害於
      安全之事實，業如上述。是被上訴人之意思決定自由之人
      格權遭受損害，則被上訴人本於侵權行為之法律關係請求
      上訴人賠償非財產上之損害賠償，揆諸上揭規定，核無不
      合。
  ３、因此，本院及原審審酌被上訴人畢業於高雄縣樂育高中，
      現任其夫鐘光明經營茗昶公司之股東、佛教慈濟基金會志
      工，育有1子1女。上訴人結業於台北縣三重市東海夜補校
      ，家中有母親並育有1子2女，現無工作，但有存款、不動
      產汽車等資產等情，有凱華實業股份有限公司離職證明書
      暨薪資明細等影本各1紙、茗昶公司股東名冊影本1紙、佛
      教慈濟基金會證件影本1紙、戶口名簿影本1紙、台北巿舊
      貨業職業工會繳費收據影本1紙、稅務電子閘門財產所得
      調件明細表1件附卷可稽（見原審卷第49、50頁、第65 至
      68頁、第81至84頁），均有相當之學歷與經濟能力；參以
      被上訴人因上訴人上揭恐嚇言語致心理畏懼、上訴人侵權
      行為之態樣、可歸責程度，及被上訴人客觀上所受之損害
      等情，認被上訴人請求上訴人賠償非財產上損害，以7 萬
      元為適當。
七、按負損害賠償責任者，除法律另有規定或契約另有訂定外，
    應回復他方損害發生前之原狀。因回復原狀而應給付金錢者
    ，自損害發生時起，加給利息。民法第213條第1、2項定有
    明文。復按民法第213條第2項所謂因回復原狀而應給付金錢
    者，例如所侵害者為金錢，則應返還金錢，如所侵害者為取
    得利益之物，則於返還原物外，更應給付金錢抵償其所得利
    益，始克回復原狀。是我民法明定身體健康之傷害，應為金
    錢賠償（民法第193條、第195條第1項前段），此即民法第
    213條第1項所謂法律另有規定，自無適用同條第2項規定之
    餘地，最高法院著有56年台上字第1863號判例可資參照。又
    給付無確定期限者，債務人於債權人得請求給付時，經其催
    告而未為給付，自受催告時起，負遲延責任。其經債權人起
    訴，或依督促程序送達支付命令，或為其他相類之行為者，
    與催告有同一之效力；遲延之債務，以支付金錢為標的者，
    債權人得請求依法定利率計算之遲延利息，民法第229條第
    2項、第233條第1項前段分別定有明文。再按寄存送達，自
    寄存之日起，經十日發生效力，民事訴訟法第138條第2項定
    有明文。查被上訴人關於法定遲延利息部分，係求為自起訴
    狀繕本送達上訴人之翌日起至清償日止，按週年利率5％計
    算之利息（見原審93年度簡附民字第2號卷第2頁；93年度訴
    字第355號卷第30頁、第90頁、第97頁）。然被上訴人之刑
    事附帶民事起訴狀係於93年2月10日寄存於台北縣警察局蘆
    洲分局集賢派出所（見原審93年度簡附民字第2號卷第13頁
    ）。揆諸上揭法條意旨，應於93年2月20日始生送達效力（
    參見最高法院94年度第1次庭長、法官會議決議）。因此，
    本件法定遲延利息之起算日，即刑事附帶民事起訴狀繕本送
    達上訴人日之翌日，應為93年2月21日。是故，原審關於命
    上訴人給付超過93年2月21日至清償日止之法定遲延利息部
    分（即93年2月13日至93年2月20日之間之法定遲延利息部分
    ），尚有未洽。職是，被上訴人請求上訴人給付自起訴狀繕
    本送達翌日（即93年2月21日）起至清償日止，按週年利率
    5%計算之遲延利息，亦屬有據。
八、綜上所述，被上訴人主張為可採，上訴人所辯則無可取。是
    故，被上訴人基於民法第184條第1項前段、第195條第1項等
    規定，請求上訴人負損害賠償責任，自屬有據。從而，被上
    訴人本於上揭法律關係，請求上訴人給付7萬元及自93年2月
    21日起至清償日止，按週年利率5%計算之利息，為有理由，
    應予准許。逾此所為請求，為無理由，應予駁回。又上開應
    准許部分，係命給付之金額，未逾50萬元，應依民事訴訟法
    第389條第1項第5款之規定，依職權宣告假執行，且上訴人
    陳明願供擔保，聲請宣告免為假執行，核無不合，爰酌定相
    當之擔保金額宣告之。至於被上訴人敗訴部分，其假執行之
    聲請失所附麗，應併予駁回。原審就超過上開應准許部分，
    為上訴人敗訴之判決，並為假執行之宣告，自有未洽。上訴
    意旨就此部分指摘原判決不當，求予廢棄改判，為有理由。
    至於上開應准許部分，原審判命上訴人給付，並為假執行之
    宣告，核無違誤，上訴意旨，就此部分，仍執陳詞，指摘原
    判決不當，求予廢棄，為無理由，應駁回其上訴。至本件上
    訴雖為一部有理由，一部無理由，然本院酌量上訴人有理由
    部分乃關於法定遲延利息部分，且比例甚微等情形，爰命由
    上訴人負擔全部訴訟費用；又民事訴訟法第392條業已增列
    第2項、第3項為「法院得依聲請或依職權宣告被告預供擔保
    ，或將請求標的物提存而免為假執行」、「依前項規定預供
    擔保或提存而免為假執行，應於執行標的物拍定、變賣或物
    之交付前為之」，故原判決第3項關於上訴人免為假執行部
    分，應更正為「被告於執行標的物拍定、變賣或物之交付前
    ，得預供新台幣柒萬元擔保或將請求標的物提存而免為假執
    行」；另本件為不得上訴第三審之事件，故上訴人上訴聲明
    關於「願供擔保免為假執行之宣告」，核無必要；再者，原
    審判決主文漏載「原告其餘之訴駁回」，但已於原審判決理
    由中表示，要屬顯然錯誤之問題（最高法院41年台抗字第66
    號判例意旨參照），但此部分非上訴範圍，非本院所得處理
    ，應由原審依聲請或依職權以裁定更正（民事訴訟法第232
    條第1項），均併此指明。
九、本件事證已臻明確，兩造其餘之攻擊或防禦方法；未經援用
    之證據，經本院斟酌後，認為均不足以影響本判決之結果，
    自無一一詳予論駁之必要，併此敘明。
十、據上論結，本件上訴為一部有理由，一部無理由，依民事訴
    訟法第450條、第449條第1項、第79條，判決如主文。
中    華    民    國    94    年    8    月    31     日
                  民事第15庭  審判長法  官  許正順
                                    法  官  張  蘭
                                    法  官  鍾任賜
正本係照原本作成。
不得上訴。
中　　華　　民　　國　　94　　年　　9 　　月　　2 　　日
　　　　　　　　　　　　　　　　　　書記官  王敬端
